【裁判字號】    99,台上,5718
【裁判日期】    990916
【裁判案由】    違反貪污治罪條例等罪
【裁判全文】
最高法院刑事判決            九十九年度台上字第五七一八號
上  訴  人  甲○○
            乙○○
            丙○○
            己○○
            庚○○
共      同
選任辯護人  林春榮律師
上  訴  人  丁○○
選任辯護人  洪松林律師
上  訴  人  戊○○原名陳皓吉.
選任辯護人  施家治律師
上列上訴人等因違反貪污治罪條例等罪案件，不服台灣高等法院
台中分院中華民國九十九年五月二十六日第二審更審判決（九十
八年度重上更(二)字第四三號，起訴案號：台灣台中地方法院檢察
署九十一年度偵字第一二九三三、一三五八七、一九一九０、二
一三六一、二二五七二、二二九九三、二三０八五號），提起上
訴，本院判決如下：
    主  文
原判決關於甲○○、乙○○、戊○○、丙○○共同犯對主管事務
圖利部分均撤銷，發回台灣高等法院台中分院。
其他上訴駁回。
    理  由
壹、撤銷發回（即甲○○、乙○○、戊○○〈原名陳皓吉，民國
九十三年二月二十一日更名〉、丙○○共同犯對主管事務圖利）
部分：
本件原判決撤銷第一審關於上訴人甲○○、乙○○、戊○○對主
管事務圖利及丙○○部分之科刑判決，改判仍論甲○○、乙○○
、戊○○（以上二人尚牽連犯行使九十一年三月二十日及二十三
日巡防日誌之公務員登載不實文書罪，經依修正前刑法牽連犯從
一重處斷）、丙○○以共同犯對主管事務圖利罪，甲○○、乙○
○、丙○○各處有期徒刑柒年，均褫奪公權參年；戊○○（依貪
污治罪條例第八條第二項減輕其刑）處有期徒刑參年，褫奪公權
貳年。固非無見。
惟按：(一)、第二審法院於審判期日，應就被訴之犯罪事實給予被
告辯明犯罪嫌疑之機會；並應告知其得就有利之事實指出證明方
法，以便於調查證據程序中併予調查，刑事訴訟法第三百六十四
條準用同法第二百八十七條、第二百八十八條第三項及第九十五
條、第九十六條之規定甚明。又所謂被訴事實，包括依刑事訴訟
法第二百六十七條規定起訴效力所擴張之犯罪事實，如僅就起訴
書所載之犯罪事實訊問被告及調查、辯論終結後，擅自擴及起訴
書所記載以外之犯罪事實而為判決，無異剝奪被告辯明罪嫌及為
己辯護之防禦權，其所踐行之程序於法自屬有違。原審於九十九
年三月十七日審理期日關於丙○○部分，僅就其圖利亞洲砂石開
發股份有限公司（下稱亞洲砂石聯管公司）部分給予辯明犯罪嫌
疑之機會（見原審更二審卷(二)第一二五頁反面），而就未經起訴
之丙○○圖利卓安砂石開發股份有限公司（下稱卓安砂石聯管公
司）及頂大安砂石開發股份有限公司（下稱頂大安砂石聯管公司
）部分之事實，則未予丙○○辯明犯罪嫌疑之機會，卻於原判決
事實欄（下稱事實欄）一併認定丙○○各該未經起訴部分之犯行
（見原判決第十頁第九至十七列），其所踐行之程序於法自屬有
違。(二)、客觀上為法院認定事實及適用法律基礎之證據，雖已調
查而其內容尚未明瞭者，即與未經調查無異，如遽行判決，仍屬
應於審判期日調查之證據而未予調查之違法。又共同正犯之實行
犯罪行為，係在犯意聯絡範圍之內，各自分擔犯罪行為之一部，
相互利用他人之行為，以達其犯罪之目的，因而對於全部發生之
結果須共同負責。依原判決認定之事實，甲○○、乙○○、戊○
○、丙○○等四人就頂大安、卓安砂石聯管公司部分，係共同基
於圖謀私人不法利益之犯意聯絡而實行本件犯行（見原判決第十
頁第十三至十五列），然於理由欄僅敘及甲○○、乙○○、戊○
○三人有共同犯意聯絡與為分擔之證據及理由，而就丙○○如何
共同參與，則未說明其憑證（見原判決第八七至九四頁），遽論
甲○○、乙○○、戊○○、丙○○等四人為共同正犯，自難謂已
盡調查職責，且有理由欠備之違誤。(三)、國家之刑罰權係對於每
一犯罪事實而存在，單一之犯罪事實，實體法上之刑罰權僅有一
個，在訴訟法上自亦無從分割，無論起訴程序或上訴程序皆然。
故在上訴程序，刑事訴訟法第三百四十八條第二項規定：「對於
判決之一部上訴者，其有關係之部分，視為亦已上訴。」所謂有
關係之部分，係指判決之各部分在審判上無從分割，因一部上訴
而其全部必受影響者而言，例如實質上一罪或有裁判上一罪之關
係者均是。本件依起訴書所載，檢察官係就甲○○、乙○○涉嫌
共同收受李國隆（業經第一審判處行賄罪刑確定）賄賂，而圖利
亞洲、卓安砂石聯管公司部分，均以收受賄賂一罪起訴（見起訴
書第一八至一九、三二頁）。是原審上訴審雖就起訴書犯罪事實
貳、三、(二)、(三)之甲○○、乙○○被訴違背職務收受賄賂部分，
維持第一審無罪判決，駁回檢察官之第二審上訴（見上訴審判決
第二六三頁以下），第二審檢察官不服提起第三審上訴，該收受
賄賂部分經本院前審（九十六年度台上字第二五五五號）以其上
訴不合法而判決駁回在案。然上開收受賄賂部分，依公訴意旨既
認係與圖利部分有一罪之關係，基於審判不可分之原則，自無先
行單獨確定之可言，應認係甲○○、乙○○圖利部分之上訴效力
所及而尚未確定（亦即本院前審關於駁回甲○○、乙○○被訴收
受賄賂無罪，經檢察官上訴部分之程序判決，不發生實質上之確
定力），乃原審未併予審判，自有已受請求之事項未予判決之違
法。(四)、科刑判決書對於構成犯罪之事實，應詳加認定，並敘明
其所憑之證據及論斷之理由，方足以資論罪科刑。原判決認定甲
○○、乙○○、戊○○、丙○○共同圖利卓安砂石聯管公司、頂
大安砂石聯管公司，丙○○另又圖利亞洲砂石聯管公司等情，然
就其等上開圖利多家公司之犯罪行為，究係分別起意，抑或基於
概括或如何之犯意而為？各該圖利行為間之法律關係如何？應為
如何之法律上評價？則均未詳加認定及論斷，遽論其等以圖利一
罪，本院尚無從憑以判斷其適用法律之當否，併屬無可維持。以
上或為上訴意旨所指摘，或係本院得依職權調查之事項，應認原
判決關於甲○○、乙○○、戊○○、丙○○共同犯對主管事務圖
利部分，有撤銷發回之原因。至原判決關於丙○○不另諭知無罪
之收受賄賂部分，既經檢察官起訴書指明與前開論罪部分有裁判
上一罪關係，依審判不可分原則，應一併撤銷發回。末按原審於
更審程序如仍援引上訴人等有爭執之林正德、孫國青等人於審判
程序以外之陳述與巡防日誌等書證為證據，應確實依據刑事訴訟
法規定踐行調查證據程序，且敘明其認有證據能力之理由，併此
敘明。
貳、駁回上訴（即甲○○、乙○○、庚○○、己○○共同犯行使
公務員登載不實文書罪及丁○○犯貪污治罪條例之違背職務收受
賄賂罪）部分：
按刑事訴訟法第三百七十七條規定，上訴於第三審法院，非以判
決違背法令為理由，不得為之。是提起第三審上訴，應以原判決
違背法令為理由，係屬法定要件。如果上訴理由書狀並未依據卷
內訴訟資料，具體指摘原判決不適用何種法則或如何適用不當，
或所指摘原判決違法情事，顯與法律規定得為第三審上訴理由之
違法情形，不相適合時，均應認其上訴為違背法律上之程式，予
以駁回。經查：本件關於上訴人甲○○、乙○○、庚○○、己○
○（下稱甲○○等四人）共同犯行使公務員登載不實文書罪及上
訴人丁○○犯貪污治罪條例之違背職務收受賄賂罪部分，原審審
理結果，認為甲○○等四人與丁○○，分別有如事實欄所載行使
公務員登載不實文書與違背職務收受賄賂犯行，罪證均明確，因
而撤銷第一審關於此部分之科刑判決，於為刑法新舊規定比較後
，並適用中華民國九十六年罪犯減刑條例規定，改判均論甲○○
、乙○○、庚○○、己○○以共同犯行使公務員登載不實文書罪
，各處有期徒刑壹年貳月，均減為有期徒刑柒月，庚○○、己○
○併均為緩刑參年之宣告。論丁○○以犯貪污治罪條例之違背職
務收受賄賂罪，處有期徒刑拾年，褫奪公權陸年，及為其他相關
從刑之宣告。已詳敘其調查、取捨證據之結果及憑以認定犯罪事
實之心證理由。並就甲○○等四人與丁○○否認犯行之供詞及其
所辯各語認非可採，予以論述及指駁。甲○○等四人上訴意旨略
稱：(一)、原審就卷內證人筆錄及文書以包裹式提示告以要旨。且
通聯、錄音譯文、河川巡防日誌、經濟部處分書，未提示並告以
要旨，遽採為判決基礎。又未予甲○○、乙○○對其他共同被告
庚○○、己○○，及證人林啟文、顏仕杰、鍾彥虎、高明福等人
對質詰問之機會，即採證人之供詞為證據。且就甲○○、乙○○
二人與己○○間之通聯錄音譯文，未說明具有證據能力之理由，
訴訟程序之進行與採證均違法。(二)、原判決對於己○○、庚○○
、林啟文及顏仕杰在調查、偵查中之供述是否具備「顯無不可信
情況」之理由，徒以該等證人已於審理中到庭接受詰問，渠等均
未指稱先前在調查員訊問時之陳述，有受強暴、脅迫、詐欺、利
誘等不正當之外力干擾，認定其等之調查、偵查筆錄具證據能力
，有採證不當之違法。(三)、原判決就不實登載文書之範圍，究指
九十一年五月六日經濟部處分書（稿），抑兼指同年月三日處分
書（稿）、同年四月二十二日會勘紀錄、巡防日誌。就共同正犯
究為二人或三人、四人、五人，先後論述不一。且理由先認定甲
○○、乙○○僅共同參與己○○不實登載經濟部處分書而共犯行
使公務員登載不實之行為，竟又論此部分甲○○等四人成立共同
正犯，有將共同正犯人數由三人誤為四人之理由矛盾違法。且未
認定何人將九十一年五月八日經授水字第０九一二０二六四三八
０號處分書（下稱經濟部處分書）發出行使，復未說明公務員登
載不實公文書與行使間之關係為何，即令甲○○等四人均應負行
使罪責，有未具體認定事實與理由不備之違法。又既認甲○○、
乙○○未參與九十一年四月二十二日會勘紀錄及巡防日誌之製作
，庚○○未參與經濟部處分書之製作，無從參與經濟部處分書之
發送，竟認甲○○等四人均有行使行為，且量處相同之刑期，有
事實前後矛盾及未審酌刑法第五十七條之違法。(四)、太平洋建設
股份有限公司（下稱太平洋公司）在烏溪渡船頭段中二高C329標
工程工地開挖堤防及施設便道工程，是否曾經過申請而為許可之
範圍，攸關行使公文書登載不實罪是否成立，此事實主辦之副工
程司鍾彥虎、工程師高明福最明瞭，其等之陳述應較未參與主辦
許可之巡防員己○○、庚○○、水政組副工程司林啟文，更具客
觀性，原判決竟採己○○、庚○○、林啟文之證詞而捨棄鍾彥虎
、高明福之證言，採證違背經驗法則。(五)、依卷附C327標及C329
標工程河川公地使用申請書之記載，其申請單位均為交通部台灣
區國道新建工程局（下稱國工局）第二區工程處，只是C329標工
程由太平洋公司承攬，C327標工程由啟阜建設工程股份有限公司
（下稱啟阜公司）承攬，原判決第四四頁第(3)小段先認申請單位
為上開二建設公司，進而認啟阜公司所申請者不得作為太平洋公
司已申請並經核准之依據，有理由說明與卷內事證不符之違法。
又原判決漏未審酌開挖堤防照片、彰化五號高架橋及快官交流道
匝道一、匝道六河川區域內臨時施工便道臨時施工作業場所、破
堤、越堤、河川公地使用申請書（下稱破堤申請書）第二頁及第
三頁有關施工便道之記載，僅取其中有關「破堤」之記載，致認
國工局僅申請就八墩橋墩破堤，而未申請在四０五公尺之全線越
堤設置施工便道，有不依卷內事證認定事實之違法。且未說明破
堤申請書第二頁何以不足據以認定事實之理由，而有理由不備之
違法。更因該認定而呈現無施工便道之設置，竟能就上部結構（
快速路之路面）施作之與經驗法則相悖之違法。(六)、破堤與施設
便道對太平洋公司或經濟部而言，所受法律保護之利益並無不同
，將破堤改記載為施設便道，其利益亦無受損害之虞，原判決未
說明經濟部究竟係何種法律保護之利益將受損害，即認符合刑法
第二百十三條之要件，有理由不備之違法云云。丁○○上訴意旨
略以：(一)、原審未傳訊丁○○，就實施測謊鑑定之吳家隆之證述
表示意見，且吳家隆僅就黃俊傑測謊經過作證，如何以之作為對
李國隆測謊經過之證明。又李國隆之測謊鑑定人並非由審判長、
法官或檢察官選任，原審認李國隆之測謊鑑定有證據能力，有適
用法則不當之違法。而測謊鑑定單以「丁○○有收取渠致送的金
錢好處」問題，無從呈現丁○○已退還所受金錢好處之結果，單
以李國隆就此問題未呈「情緒波動之反應」，研判「未說謊」，
斷定丁○○收受新台幣（以下除註明為銀元者外，均同）二十萬
元賄款，與事實不符。復未再問「該致送之金錢好處，丁○○有
無退回」、「丁○○知悉你有盜採嗎？因為你送金錢給丁○○，
所以丁○○在知悉你盜採後未加取締」等問題，以致呈現一面倒
結果。原判決以該測謊鑑定作為證據，採證違法。(二)、合法傳喚
並非刑事訴訟法第一百五十九條之三所定之「傳喚不到」之情形
，原判決以孫國青「合法傳喚均未到庭」，認其在調查站之陳述
具證據能力，有適用法規錯誤之違法。且原判決未就孫國青於調
查中之陳述如何具有可信之特別情況予以說明，亦有理由不備之
違法。又原判決第九七頁認定亞洲聯管公司每天有一千六百零四
車次之卡車載運盜採土石，然依原判決第九三頁之孫國青證詞，
每天約有十一部挖土機在現場工作，上揭盜採量，每部挖土機平
均每天挖二千四百七十八立方公尺（1604車次×每車17立方公尺
÷11部挖土機＝2478立方公尺），如此數量，縱將中部地區所有
砂石車、挖土機全部集合挖土載運本案砂石，亦不可能如原判決
認定每天可達車次之卡車量及每部挖土機每天可挖取之土方，是
原判決認定之盜採數量不合經驗法則。(三)、依原判決第九六頁所
載李國隆之證述，並未要求丁○○為如何之違背職務行為，原判
決未說明認定丁○○有罪之「違背職務之特定行為」為何，有理
由不備之違法。且原判決引用李國隆於調查員詢問時所為「伊為
使被告丁○○不去刁難亞洲砂石聯管公司，所以曾行賄二十萬元
……直接將現金丟入丁○○吉普車之後座，此後丁○○即少有前
去刁難」之證述，顯與事實不符，因依巡防日誌可知丁○○並非
每天均至採區，且依證人呂秀珠九十一年八月二十一日之調查筆
錄、黃俊傑九十一年八月十三日之偵查筆錄，二人均證稱李國隆
交付二十萬元賄款後，隔天丁○○仍要求亞洲聯管公司停工，因
此丁○○並無原判決所認不為取締、查緝之違背職務行為存在。
原判決擷取呂秀珠、黃俊傑之筆錄內容，將有利丁○○部分刪除
，有認定事實不依證據之違法。且黃健榮於九十二年七月二十四
日審理中證述沒有對丁○○行賄，李國隆有無行賄丁○○他也不
清楚等語，原判決引用李國隆於九十一年十月二日所為「黃健榮
透過伊向丁○○行賄」之證述，即屬無據。再依黃俊傑於九十二
年七月十七日審理時之證述可知，亞洲聯管公司係由黃健榮主導
，該公司有無行賄及如何行賄，係由黃健榮決定，原判決不採黃
健榮有利於丁○○之證詞，卻未說明理由，有理由不備之違法。
(四)、原判決以李國隆所述行賄一百萬元部分，呂秀珠、黃俊傑、
李國隆三人（下稱呂秀珠等三人）證述矛盾，而對丁○○不另為
無罪之諭知；然呂秀珠等三人就李國隆於九十一年三月間某日，
在亞洲砂石聯管公司之股東公司幸盟砂石場交付賄款二十萬元予
丁○○收受一節，所述資金來源均不相符，原判決竟採為認定丁
○○有罪之證據，顯有判決理由互相矛盾之違法。且黃俊傑之證
述係聽聞自李國隆之轉述，原判決在論處李國隆行賄丁○○一百
萬元部分，認屬傳聞證據而不具證據能力，惟在行賄二十萬元部
分卻認非屬傳聞證據，且得為李國隆自白之補強證據，判決有理
由互相矛盾之違法。且依證人高漢佩、劉獅福、黃健榮等人之證
述，可知李國隆花費無度，可能將向亞洲聯管公司取得之款項用
於自己之交際應酬，則李國隆或因此向黃健榮、黃俊傑、呂秀珠
等人謊稱有向丁○○行賄。原判決對此有利丁○○部分未敘明不
足採信之理由，反採呂秀珠等三人有瑕疵之證詞作為不利丁○○
之證據，有理由不備之違法。(五)、原判決事實欄認定「李國隆於
九十一年三月間某日，在亞洲砂石聯管公司之股東公司幸盟砂石
場交付賄款二十萬元予丁○○收受」，惟理由欄係引用李國隆所
為「將二十萬元現金從丁○○私人黑色吉普車後座車窗丟入車內
」之證述，已與事實欄之記載不符，且丁○○事後有無在車內「
收受」亦有疑義。而丁○○私人吉普車係二人座，後座沒有車門
，自不可能將二十萬元從後座丟入，原判決竟自行解釋李國隆因
指認時間距其行賄時間已有一年四個月之久，因此有誤指照片之
情形，其所述之吉普車應指四門之公務用吉普車，若丁○○所開
為公務車，其在將公務車開回辦公室後，也有可能根本沒拿或不
知李國隆將賄款丟入後座，則如何認定丁○○有收受賄款之事實
。又李國隆單純將賄款丟入，雙方並未就如何違背職務之行為為
約定或丁○○對如何違背職務之行為為允諾，則李國隆交付之款
項如何與違背職務之行為形成對價關係。原判決對該情節均未說
明，判決違背法令。(六)、依原審更二審卷(二)第四六至四九頁之經
濟部水利署之回函，足見並無明確規定「業者獲准在河川內採取
土石後，所實際使用之挖土機若超過原核准數量之罰則」，因此
現場有無超過六部以上之挖土機，僅係採取土石業者與第三河川
局有關採取土石之合約約定，縱有違反，亦係合約之違反，巡防
員若有目睹該違反情形，疏未處理亦非違背法令之行為，亦即有
關是否有合約違反情形，並非巡防員之法定執掌範圍。原判決對
上開有利丁○○之函文未予斟酌，亦未說明不採之理由，有理由
不備之違法等語。惟查：(一)、審判期日之筆錄、文書或物證等證
據之提示或告以要旨，在使當事人明瞭卷內證據所在及內容，審
判長在兼顧當事人與辯護人對證據表示意見與訴訟進行順暢情形
下，就卷宗內筆錄、物證及文書證據，按類別踐行提示，使當事
人與辯護人表示意見，乃指揮訴訟職權之適法行使，非可概視為
包裹式證據提示。卷查，原審審判期日係就筆錄、文書、物證等
證據，分類提示或告以要旨，核屬審判長指揮訴訟職權之適法行
使，且當事人與辯護人亦逐項表示意見，並無礙當事人訴訟權之
行使或判決結果。至於通聯、錄音譯文、河川巡防日誌、經濟部
處分書等雖漏未記載於審判筆錄，但各該證物，此前迭經第一審
、原審上訴審與更審審判期日對當事人與辯護人提示或告以要旨
，踐行調查證據程序，有各該審判筆錄可稽，當事人與辯護人等
在更審程序已知上開證據內容，並據以表示意見，此觀原審更審
卷附之刑事答辯狀所載內容亦明。又林啟文、顏仕杰、鍾彥虎、
高明福等人與共同被告庚○○、己○○二人於原審上訴審與更審
之審理程序均分別以證人身分具結作證並經詰問，原判決亦詳述
依憑甲○○、乙○○於更審程序對通訊監察譯文表示沒有意見之
陳述等證據，認定具備證據能力之理由。甲○○等四人上訴意旨
就此指摘，尚有誤會，自非合法之上訴第三審理由。(二)、原判決
已敘明己○○、庚○○及林啟文、顏仕杰等人均分別於原審上訴
審以證人身分具結詰問，至於原判決理由欄記載：「己○○、庚
○○及證人林啟文、顏仕杰分別於原審（指第一審）審理時及本
院（指原審）上訴審審理時接受詰問，渠等均未指稱先前在調查
員詢問時之陳述，有受到強暴、脅迫、詐欺、利誘等不正當之外
力干擾，是渠等在調查員詢問時之陳述自有證據能力。」等語（
見原判決第十七頁），旨在說明己○○、庚○○及林啟文、顏仕
杰等人於調查員詢問時陳述之任意性，且己○○、庚○○係被告
，就屬於其二人部分之陳述，並非傳聞證據。又林啟文、顏仕杰
於原審上訴審經詰問均稱調查員詢問時所陳實在，則原判決所為
論述於法並無不合，甲○○等四人上訴意旨任意指摘原判決採證
違法，並非合法之上訴第三審理由。(三)、原判決事實認定庚○○
、己○○基於共同犯意聯絡，明知「未依規定施設便道」為不實
之事項，仍接續登載在「經濟部水利署第三河川局會勘紀錄」及
九十一年四月二十二日之「經濟部水利署第三河川局河川巡防日
誌」，與甲○○、乙○○及己○○共同基於犯意之聯絡，明知「
未依規定施設便道」為不實之事項，先由己○○於九十一年五月
三日將所擬具欲對太平洋建設公司裁處銀元三萬元之經濟部處分
書（稿）作廢後，由乙○○於九十一年五月六日指示己○○，將
罰鍰（新台幣）九萬元改為一萬八千元，渠等明知「未依規定施
設便道」為不實之事項，仍接續登載在職務上所掌之經濟部處分
書後進而發出行使。於理由亦載明依憑卷附前述文書、監聽譯文
、開挖堤防照片、彰化五號高架橋及快官交流道匝道一、匝道六
河川區域內臨時施工便道臨時施工作業場所、破堤、越堤、河川
公地使用申請書（下稱破堤申請書）等文書與庚○○、己○○、
甲○○、乙○○、林啟文、顏仕杰、唐添發、陳久雄、賴修益等
人之陳述，復說明刑法第二十八條共同正犯之成立，並不以行為
人間具有直接犯意聯絡為必要，倘各行為人有互相利用，共同完
成犯罪計畫之意思，而由其中一人或若干人居中聯絡，仍可成立
共同正犯，即學理上所謂之間接共同正犯，依此說明甲○○等四
人應成立共同正犯等由明確。並無就不實登載文書之範圍與共犯
人數認定不一之情形，至於經濟部處分書由何人發出行使，僅係
枝節問題，原審縱未敘明，仍於原判決認定甲○○等四人犯行之
論證不生影響。又原判決已說明其對甲○○等四人審酌量刑之情
形，並在法定刑度內而為量刑，尚無逾越法律規定範圍或濫用權
限情事，並無違法可言，甲○○等四人上訴意旨指摘原判決有認
定事實前後矛盾及未審酌刑法第五十七條與理由不備之違法云云
，仍非上訴第三審之適法理由。(四)、採證認事，乃事實審法院之
職權，其對證據證明力之判斷，如未違背經驗法則或論理法則，
復已敘述其憑以判斷之心證理由，即不能任意指為違法。原判決
綜核卷附破堤申請書之記載、現場開挖堤防照片五張及唐添發、
己○○、庚○○、林啟文、陳久雄、賴修益等人之陳述，與原審
現場勘驗筆錄等證據資料，說明太平洋公司在現場為未經申請之
破堤行為，並以鍾彥虎證稱略以：調職後發生何事不清楚云云，
與高明福所供情節及破堤申請書之記載均不相符，認為鍾彥虎、
高明福二人所陳不能作為有利於甲○○等四人有利之證據，於理
由內依憑調查所得之證據，詳論敘述。所為論斷，核無違反客觀
存在之證據法則。甲○○等四人上訴意旨任意指摘原判採證違法
云云，顯非適法之第三審上訴理由。(五)、卷附之破堤申請書係國
工局所申請，而由承攬之太平洋公司執行破堤，原判決第四四頁
載為：「太平洋公司申請核准」，縱因行文簡略而未盡精確，然
與原判決該部分之論斷結果尚無影響。而原判決所引述之 D-036
、D-037 等破堤與堤防復舊詳圖，與破堤長共約二００公尺等資
料（見原判決第四二、四三頁），即分屬於破堤申請書之第二、
三頁，原判決復採用破堤申請書所記載之「施工便道位於現有水
防道路上」等記載，併參酌賴修益之證詞，詳細計算說明工程全
長四０五公尺，但核准破堤之範圍僅侷限在個別Ｐ２至Ｐ９等八
個橋墩，每個橋墩可破堤寬約二十五公尺，此不連貫八個二十五
公尺合計可破堤長共二００公尺，並非工程全長四０五公尺之堤
防任何一點皆可破堤，逾該合計之二００公尺範圍，均不在獲准
破堤之列等由。所為論斷核與卷證資料並無不合，甲○○等四人
上訴意旨指摘原判決此部分之判斷係理由不備且違背與經驗法則
云云，尚非適法之上訴第三審理由。(六)、原判決已說明己○○明
確向乙○○表示其認知此係破堤行為，為避開刑事案件須移送司
法機關處理，轉而開單處罰（新台幣）九萬元之罰鍰，其後乙○
○亦向甲○○報告此為破堤行為，如果核實處理，可能會涉及公
共危險之問題，惟甲○○、乙○○在有此認知後，反基於共同犯
意之聯絡，明知非「違規施設便道」，卻因接受陳久雄之關說，
而將此不實之事項，由己○○登載於職務上所掌之經濟部處分書
，並命己○○將原定罰鍰金額由銀元三萬元改為六千元，而依序
審核判發後行使，該罰鍰並已於九十一年五月繳交執行完畢，自
足以生損害於經濟部所為行政處分之正確性。且由庚○○、己○
○所簽名之「會勘紀錄」及由己○○所製作之「河川巡防日誌」
，竟隱沒可能危害公共安全之破堤事件，明知太平洋公司之違規
事由並非「未依規定施設便道」，卻將此不實之事項，登載於職
務上所掌之上開公文書上，自足以生損害於所屬機關文書之真實
信用，與經濟部對太平洋公司處分所依據法令之正確性等旨。所
為論述於法亦無不合。甲○○等四人上訴意旨執以指摘，復非上
訴第三審之適法理由。(七)、測謊鑑定，係依一般人在說謊時，會
產生遲疑、緊張、恐懼、不安等心理波動現象，利用測謊儀器將
受測者之上開情緒波動反應情形加以記錄，以判斷受測者供述之
真實性，果受囑託測謊機關就鑑定結果之書面鑑定報告，形式上
符合測謊基本程式要件，非不得賦予證據能力，至其證明力如何
，法院仍有自由判斷之權限。卷查，關於黃俊傑、李國隆、張金
錫、丙○○等人之測謊鑑定，係檢察官於九十一年四月二十二日
簽分案件，指揮法務部調查局中部地區機動工作組（下稱中機組
）偵查後，始由檢察官或中機組交付鑑定，即屬於檢察官偵查中
之選任，原判決援引證人即實際實施鑑定之吳家隆於原審證述鑑
定經過，與卷附測謊報告書以及測謊鑑定過程參考資料（包括測
謊程序說明、測謊同意書、身心狀況調查表、問卷內容題組、生
理紀錄圖、施測者專業資格證明）等書證，說明測謊鑑定有證據
能力，並以之為證據，揆諸前揭說明，尚無不合。至於吳家隆係
檢察官聲請傳訊補正測謊鑑定經過事項，原審於詰問吳家隆之期
日雖未通知丁○○表示意見，然丁○○已於審理期日對李國隆之
測謊鑑定答辯，是無礙於丁○○防禦權之行使。丁○○上訴意旨
爭執測謊鑑定應另增加問句，指摘原判決以測謊鑑定作為證據，
採證違法云云，尚難資為合法之上訴第三審理由。(八)、被告以外
之人於審判中有所在不明而無法傳喚或傳喚不到之情形者，其於
檢察事務官、司法警察官或司法警察調查中所為之陳述，經證明
具有可信之特別情況，且為證明犯罪事實之存否所必要者，得為
證據。刑事訴訟法第一百五十九條之三第三款定有明文。而所謂
傳喚不到係指經傳喚、拘提均未到庭。原判決以孫國青經二次傳
喚未到庭，未踐行拘提程序，即逕認係傳喚不到，援引其於中機
組之陳述為證據，所為論述於法固有未洽。然原判決認定丁○○
之犯行，關於孫國青陳述之相同內容，尚援引有張金錫、張樟、
潘榮彰等人之證詞為證據，是縱除去該孫國青之陳述部分，綜合
案內其他證據，顯然不足以動搖判決結果，參諸刑事訴訟法第三
百八十條之規定，仍不得資為提起第三審上訴之合法理由。至於
原判決依據前述張金錫等人與黃健榮、李國隆之證詞與卷附亞洲
砂石聯管公司「股東砂石分配表」等證據，計算每天有一千六百
零四車次，所為論述，核與卷證資料並無不合，丁○○上訴意旨
仍憑持己見，指摘原審之計算不合經驗法則云云，仍非適法之上
訴第三審理由。(九)、原判決事實認定丁○○亦基於違背職務收受
賄賂之犯意，收受亞洲砂石聯管公司二十萬元之賄賂後，對該聯
管公司大量盜採之行為視若無睹，不為取締、查緝等情，業於理
由載明係依憑黃俊傑於偵查中證稱：「被告丁○○於亞洲砂石聯
管公司九十一年三月中旬開工後，經常刁難要求停工，伊便透過
李國隆轉交二十萬元賄款給丁○○，以期順利施工，李國隆表示
已經轉交；伊行賄之目的，在使亞洲砂石聯管公司順利開採砂石
。」云云（見台灣高等法院台中分院檢察署〈下稱台中高分檢〉
查字卷三第八三至八八頁），與李國隆於偵查時證稱：「伊同日
經調查員詢問之筆錄係實在，有依伊之意思而為記載。伊為使被
告丁○○不去刁難亞洲砂石聯管公司，所以曾行賄二十萬元，…
…直接將現金丟入丁○○吉普車之後座，此後丁○○即少有前去
刁難。」等語（見台中高分檢查字卷四第一四至一七頁），於法
並無不合，原判決既採用黃俊傑、李國隆所為陳述，自不採有異
於此之呂秀珠、黃俊傑所稱交付二十萬元賄款隔天丁○○仍要求
停工，與黃健榮所陳沒有對丁○○行賄等陳述，此乃採證之當然
結果，縱未另加說明，亦無違法之可言。丁○○上訴意旨執此指
摘，要非適法之第三審上訴理由。(十)、證據之取捨及犯罪事實之
認定，乃事實審法院之職權，苟其取捨，不違背經驗法則或論理
法則，不得任意指為違法；又告訴人、證人之陳述有部分前後不
符時，究竟何者為可採，法院仍得本其自由心證予以斟酌，非謂
一有不符或矛盾，即應認其全部均為不可採信。原判決敘明公訴
意旨以丁○○另收受一百萬元賄款部分不構成犯罪，其理由為李
國隆、呂秀珠對於一百萬元賄款來源，有諸多矛盾之證述，且黃
俊傑、呂秀珠就交付賄款之事實未能親見親聞，所證又係出於傳
聞，無從佐證李國隆之證述等情，然就丁○○收受二十萬元賄款
部分係援引李國隆、黃俊傑、呂秀珠經詰問之一致陳述與李國隆
之測謊鑑定等證據，前後論述並無不一或矛盾。至於高漢佩、劉
獅福、黃健榮等人證述李國隆之花費情形，與犯罪事實並無關聯
性，亦非屬對丁○○有利之證據，自無需特別加以說明，此單純
訴訟程序上之簡略，並非理由不備，對判決本旨不生任何影響，
丁○○自不得執此資為上訴第三審之理由。(十一)、原判決依憑李國
隆於第一審證稱將賄款從丁○○黑色吉普車後座車窗丟入車內等
詞，於事實欄記載「李國隆於九十一年三月間某日，在亞洲砂石
聯管公司之股東公司幸盟砂石場交付賄款二十萬元予丁○○收受
」，所為用詞雖稍簡略，然對判決本旨不生任何影響，自不得執
為上訴第三審之合法理由。原判決另援引黃俊傑於第一審證稱略
以：「丁○○數度在採區現場指示工作人員對某些地點不得挖取
土石，還要求停工，因此感到工作不順利，向丁○○行賄，為其
拒收，才轉由李國隆向丁○○行賄，後來於李國隆與伊父親黃健
榮聊天時，曾聽聞李國隆表示『丁○○這個人吃的很重』，而他
丟了壹包錢在被告丁○○之後車廂，咚的一聲，後來被告丁○○
之態度變得很好，亦較少前去採區。」等語（見第一審卷(四)第一
一一至一二一頁），說明李國隆於偵查時及第一審審理中陳述其
交付賄賂二十萬元予丁○○，以換取丁○○包庇不予取締之情，
核與事實相符，自堪採信，且敘明丁○○自承使用公務用四門吉
普車巡視，與李國隆於第一審時證稱，將賄款從丁○○所坐之四
個車門吉普車後座車窗丟入車內之情一致。而丁○○於巡防時，
多駕駛個人之二門吉普車，或有時駕駛四門公務吉普車，方致李
國隆因時間久遠誤指照片等由，均已依憑卷證資料，在理由內詳
加說明。其採證認事之職權行使，核與證據法則無違，亦無丁○
○上訴意旨所指判決不備理由之違法情形。就此指摘，並非適法
之第三審上訴理由。(十二)、原判決採用證人潘榮彰於偵查中證稱：
「在正常之管理下，設定之界樁不能移動，以界樁確定疏濬範圍
後，每隔五十公尺須插下一根紅旗子，因此可以明顯看出疏濬範
圍，如有越界採取砂石，一望即知；且挖土機之數量不得超過六
部，界樁上標有高程，少許之誤差雖無法目測發覺，但如果超深
時，目測即知。」等語（見台中高分檢查字卷第四宗第二八七至
二八九頁），說明丁○○依其職責，每日實地來回巡防，並製作
河川巡防日誌，豈會不知，且參酌張樟之證詞，說明丁○○對盜
採行為未依法取締、查處，任由亞洲砂石聯管公司繼續遂行大量
盜採砂石等情，並詳敘丁○○否認犯罪及所為之辯解，如何不足
採取，雖未另就原審更二審卷(二)第四六至四九頁之經濟部水利署
之回函，所記載之「尚無明確規定『業者獲准在河川內採取土石
後，所實際使用之挖土機若超過原核准數量之罰則』」等，予以
論述，然上開記載尚非屬於對丁○○有利之證據，即無必要特別
加以說明，此單純訴訟程序上之簡略，並非理由不備，對判決本
旨不生任何影響，自不得執為上訴第三審之理由。甲○○等四人
與丁○○其餘上訴意旨，經核亦係置原判決所為明白論斷於不顧
，仍持已為原判決指駁之陳詞再事爭辯，及對於事實審法院取捨
證據與自由判斷證據證明力之職權行使，徒以自己之說詞，任意
指摘，難認已符合首揭法定之第三審上訴要件。其等此部分上訴
違背法律上之程式，應予駁回。
據上論結，應依刑事訴訟法第三百九十七條、第四百零一條、第
三百九十五條前段，判決如主文。
中    華    民    國  九十九  年    九    月   十六   日
                      最高法院刑事第九庭
                          審判長法官  邵  燕  玲
                                法官  李  伯  道
                                法官  孫  增  同
                                法官  施  俊  堯
                                法官  李  嘉  興
本件正本證明與原本無異
                                      書  記  官
中    華    民    國  九十九  年    九    月   二十   日
                                                      Ｑ

司法院資訊處製作；財團法人民間司法改革基金會備份。
